【裁判字號】    98,台再,71
【裁判日期】    981231
【裁判案由】    請求確認土地所有權登記請求權存在再審
【裁判全文】
最高法院民事判決                九十八年度台再字第七一號
再 審原 告  甲○○
            乙○○
            丙○○
            丁○○
共      同
訴訟代理人  呂傳勝律師
            王炳輝律師
再 審被 告  財政部國有財產局台灣中區辦事處
法定代理人  戊○○
再 審被 告  經濟部水利署（原名經濟部水利處）
法定代理人  己○○
上列當事人間請求確認土地所有權登記請求權存在事件，再審原
告對於中華民國九十八年五月二十一日本院判決（九十八年度台
再字第二一號），提起再審之訴，本院判決如下：
    主  文
再審之訴駁回。
再審訴訟費用由再審原告負擔。
    理  由
本件再審原告對本院九十八年度台再字第二一號確定判決（下稱
原確定判決）以有民事訴訟法第四百九十六條第一項第一款及第
四款所定事由，對之提起再審之訴，無非以：再審原告屢次提起
再審之訴，均以敘明所依據之法規、證據、合乎論理法則、證據
法則之理由，然歷次再審裁判對再審原告所提依據法規、依據證
據、合乎論理法則、證據法則之理由，皆不為採證或依法依理提
出反駁，顯然不當適用土地法第二條第一項第三類交通水利用地
定義之明文規定，並有不適用土地法施行法第四條土地分目規定
，及違法不當適用土地法第四十一條前段係該法第二條第一項第
三類交通水利用地始得免予編號登記之規定與不適用同條後段規
定，而有消極不適用民法第七百六十九條時效取得所有權之規定
，原確定判決有適用法規顯有錯誤之再審事由。又原確定判決審
判長朱建男曾參與本院九十二年度台上字第二○二四號確定判決
、九十四年度台再字第二八號確定判決及九十五年度台再字第三
一號確定判決；法官顏南全曾參與九十四年度台再字第五○號民
事判決及九十五年度台再字第三一號確定判決；法官沈方維曾參
與九十三年度台再字第四一號確定判決；法官陳淑敏曾參與九十
四年度台再字第五○號民事判決、九十五年度台再字第五二號確
定判決、九十五年度台再字第五三號確定裁定、九十七年度台再
字第一號確定判決及九十七年度台聲字第三二號確定裁定；法官
陳碧玉曾參與九十五年度台再字第一號確定判決、九十六年度台
再字第三一號確定判決及九十六年度台聲字第三八六號確定裁定
，而有依法律應迴避之法官參與裁判之再審事由等詞，為其論據
。
按民事訴訟法第四百九十六條第一項第一款所謂適用法規顯有錯
誤，係指確定裁判所適用之法規，顯然不合於法律規定，或與司
法院現尚有效及大法官會議之解釋，或本院現尚有效之判例顯然
違反，或消極的不適用法規，顯然影響裁判者而言。不包括裁判
不備理由之情形在內。本件再審原告對於原確定判決，主張有民
事訴訟法第四百九十六條第一項第一款所定事由，對之提起再審
之訴，無非以伊屢次提起再審之訴，均於再審書狀敘明不服前審
裁判不服之理由，及符合該款所定再審之事由與具體情事，原確
定判決未對之審查敘明，有適用法規顯有錯誤云云，為其論據。
惟查再審原告所述核屬漏未斟酌證據或不備理由，與適用法規顯
有錯誤有間。次按對於確定終局判決提起再審之訴者，其參與該
確定終局判決之法官，依民事訴訟法第三十二條第七款規定，於
再審程序，固應自行迴避，但其迴避以一次為限。故司法院大法
官釋字第二五六號解釋謂：民事訴訟法第三十二條第七款關於法
官應自行迴避之規定，乃在使法官不得於其曾參與之裁判之救濟
程序執行職務，以維審級之利益及裁判之公平。因此，法官曾參
與訴訟事件之前審裁判或更審前之裁判者，固應自行迴避。對於
確定終局判決提起再審之訴者，其參與該確定終局判決之法官，
於再審程序，亦應自行迴避，惟其迴避以一次為限。查再審原告
前對本院九十二年度台上字第二○二四號確定判決提起再審之訴
，經本院以九十三年度台再字第四一號確定判決駁回後，又對該
第四一號判決提起再審之訴，經本院以九十四年度台再字第二八
號確定判決駁回，再對該第二八號判決提起再審之訴，由本院以
九十四年度台再字第五○號判決將之廢棄，另以九十五年度台再
字第一號確定判決駁回其再審之訴。再審原告復對該第一號判決
提起再審之訴，仍經本院以九十五年度台再字第三一號確定判決
駁回，再審原告續對第三一號判決提起再審之訴，本院以九十五
年度台再字第五二號確定判決及九十五年度台再字第五三號確定
裁定駁回，再審原告更對第五二號判決提起再審之訴，經本院以
九十六年度台再字第三一號確定判決駁回，再審原告對該第三一
號判決提起再審之訴，經本院以九十七年度台再字第一號確定判
決駁回，再審原告又對該第一號判決提起再審之訴，本院以九十
七年度台再字第三四號確定判決駁回，再審原告對該第三四號判
決提起再審之訴，本院以九十八年度台再字第一號確定判決駁回
，再審原告對該第一號判決提起再審之訴，原確定判決予以駁回
。另再審原告對本院九十五年度台再字第五三號確定裁定聲請再
審，經本院以九十六年度台聲字第三八六號確定裁定駁回，再審
原告對該裁定聲請再審，本院以九十七年度台聲字第三二號確定
裁定駁回，再審原告對該裁定聲請再審，本院以九十七年度台聲
字第五二九號確定裁定駁回，再審原告又對該裁定聲請再審，本
院以九十八年度台聲字第五號確定裁定駁回，再審原告再對該裁
定聲請再審，本院以九十八年度台聲字第五一○號確定裁定駁回
。本件參與原確定判決之審判長、法官，雖曾參與部分前開裁判
復參與後續再審之裁判，惟均無接續於次一再審事件再參與裁判
之情形。揆諸前揭說明，自無違背關於法官迴避之法律規定或解
釋意旨等情事。再審原告指參與原確定判決之上開審判長、法官
，有民事訴訟法第四百九十六條第一項第四款規定依法律應迴避
之法官參與裁判之再審事由，係誤解上述司法院大法官釋字第二
五六號解釋意旨。原確定判決駁回再審原告再審之訴，無悖於司
法院大法官釋字第二五六號解釋意旨。再審原告指摘原確定判決
有適用法規顯有錯誤之再審事由，執以提起再審之訴，亦難認為
有理由。再審原告就原確定判決所陳再審事由，既無理由，其再
審書狀其餘對前訴訟程序確定裁判表明不服之理由，自無加以論
述之必要，附此指明。
據上論結，本件再審之訴為無理由。依民事訴訟法第七十八條，
判決如主文。
中    華    民    國  九十八  年   十二   月  三十一  日
                      最高法院民事第七庭
                          審判長法官  劉  福  聲
                                法官  鄭  玉  山
                                法官  黃  義  豐
                                法官  劉  靜  嫻
                                法官  袁  靜  文
      本件正本證明與原本無異
                                      書  記  官
中    華    民    國  九十九  年    一    月   十三   日
                                                      Ｅ

司法院資訊處製作；財團法人民間司法改革基金會備份。
